臺灣高等法院高雄分院民事判決
111年度上字第177號
上  訴  人  黃欽周  
訴訟代理人  陳宥廷律師
            曾本懿律師
            張清雄律師
被 上訴 人  謝秀菊  

訴訟代理人  林福容律師
上列當事人間請求所有權移轉登記事件，上訴人對於中華民國11
1年3月31日臺灣高雄地方法院110年度訴字第1010號第一審判決
提起上訴，本院於111年7月27日言詞辯論終結，判決如下：
    主  文
上訴駁回。
第二審訴訟費用由上訴人負擔。
    事實及理由
一、上訴人主張：兩造為夫妻，育有2名子女。伊單獨出資購買
    如原判決附表一至三所示房地（下依序稱26號房地、28號房
    地、鳳林路房地，合稱系爭房地），分別於民國76年11月9
    日、93年8月2日及102年6月20日借名登記在被上訴人名下（
    下稱系爭借名登記契約）。然被上訴人現精神狀況不穩定，
    經常與伊爭吵欲出售系爭房地，兩造信任基礎已不存在，伊
    乃終止系爭借名登記契約，並依民法第179條規定，請求被
    上訴人將系爭房地所有權移轉登記予伊。如認兩造間就系爭
    房地無借名契約而成立贈與契約，然被上訴人曾故意傷害伊
    ，伊得依民法第416條第1項規定，對被上訴人撤銷贈與契約
    ，並依民法第179 條規定，為如上之請求。爰依第179條規
    定，求為判決被上訴人應將系爭房地所有權移轉登記予上訴
    人。
二、被上訴人則以：系爭房地為兩造婚後共同存款出資購買，並
    非上訴人單獨出資購買，且因夫妻財產管理處分及考量家庭
    財務規劃、親情尊重等因素而登記在伊名下，並非成立借名
    登記契約。又上訴人應提出積極證據證明兩造間有贈與契約
    存在，才有須詳查應否撤銷贈與契約等語，資為抗辯。
三、原審為上訴人敗訴之判決，上訴人不服，提起上訴請求廢棄
    原判決，改判命被上訴人應將系爭房地所有權移轉登記予上
    訴人。被上訴人則請求駁回上訴。
四、兩造不爭執事項：
　㈠兩造於70年9月7日結婚，育有2名子女。
　㈡26號房地、28號房地及鳳林路房地分別於76年11月9日、93年
    8月2日及102年6月20日以買賣為原因登記在被上訴人名下。
五、本院判斷：　
　㈠兩造間就系爭房地有無借名登記關係存在？上訴人主張終止
    借名登記契約，請求被上訴人移轉系爭房地所有權登記，是
    否有據？
　⒈按借名登記契約，乃當事人約定，一方（借名者）經他方（
    出名者）同意，而就屬於一方現在或將來之財產，以他方之
    名義，登記為所有人或其他權利人之契約，是出名人與借名
    者間應有借名登記之意思表示合致，始能成立借名登記契約
    。而不動產登記當事人名義之原因原屬多端，主張借名登記
    者，應就該借名登記之事實負舉證責任。上訴人主張系爭房
    地係其出資購買，借名登記在被上訴人名下，既經被上訴人
    否認，自應由上訴人就其所主張之借名登記事實，負舉證責
    任。
　⒉上訴人主張被上訴人自74年至75年起即無工作，未有任何收
    入，固舉證人即兩造子女黃○銘、黃○佳證述上訴人係在中鋼
    上班，被上訴人則為家庭主婦等語，然被上訴人辯稱其於長
    子黃○銘71年出生後即至天興化工廠工作至懷有長女黃○佳時
    辭職，嗣於黃○佳74年出生後又至旭通實業股份有限公司成
    衣廠工作一年多辭職後在上訴人老家開設美髮店並做家庭代
    工裁縫抱枕，嗣於86年全家搬至26號房地後，伊到旁邊便當
    店幫忙包飯，直到102年退休，業據提出勞工保險被保險人
    投保資料及美髮店照片為證（原審卷第117頁至第119頁）。
    就此，上訴人雖稱被上訴人收入不佳，其較有資力購買系爭
    房地（原審卷第134頁），然上訴人自承其無法提出購買系
    爭房地之匯款或付款證明（原審卷第52頁），而被上訴人既
    非無收入，且依夫妻同財共居，財產不分彼此之一般生活經
    驗，被上訴人辯稱其亦有出資，係共同存款出資購買乙情，
    並非全然無據。況兩造係夫妻，被上訴人自承每月收受上訴
    人提供之生活費，與情理無違，上訴人以被上訴人無經濟能
    力，尚須收受上訴人提供之生活費，足見被上訴人未有出資
    云云，並非可取。
　⒊據證人黃○銘證述：（父母經濟狀況，是否會跟你說？）以前
    不太會說經濟狀況。買東西才會說有買，比較少提到錢。以
    前父親有說家裡有3間房子。在小三、小四時，父親說他在
    會社村有買房子，後來我知道是26號。28號是母親姐姐的房
    子，當時租給別人，不知過多久，父親就買下，租給別人，
    還有一間是鳳山的房子，父親說等我們出社會，離市區比較
    近，要買一棟給我跟妹妹住，那時候我跟妹妹還在外地。（
    你為何會說父親買的？）父親有說是他拿存款買這棟房子，
    我是事後聊天問父親才知道登記在母親名下。我只知道登記
    在母親名下，我不敢問原因。高職時有問父親，父親說算命
    的人說父親命格不適合有房子，所以登記在母親名下等語（
    原審卷第71至72、76頁），及黃○佳證述：家裡總共有3間房
    子，買了之後，父親、母親都有跟我們說，搬過來26號房屋
    時就知道28號是阿姨的房子，父親有說姨丈想賣房子，買下
    來比較好運用，父親決定要買下來。（是否知道房子為何都
    登記在母親名下？）父親第一次有請命理師來看，因為父親
    很相信朋友，不適合登記在名下，會被騙走。（你怎麼知道
    的？）我很小就知道，搬過去時父親就有說這個原由。鳳林
    路房子買了原本是要自住。但因為哥哥在屏東，我要出國，
    父親說他花100萬元購得，整修110萬元等語（原審卷第79至
    81頁），足認兩造鮮少與子女談論家庭經濟狀況及金錢支出
    ，且依黃○銘、黃○佳證述有關上訴人購買系爭房地及登記在
    被上訴人名下之原由，均係事後聽聞上訴人轉述，並非親身
    見聞，尚難據此即認兩造間就系爭房地有借名登記之合意。
    又上訴人自陳當時兩造感情融洽，其認為登記在自己或太太
    （被上訴人）名下，皆無差別等語（原審卷第53-3頁），自
    與借名登記係就屬於一方之財產，以他方名義登記為所有人
    之契約有別。上訴人主張命理師表示若房子登記在其名下，
    可能會被朋友騙財，本著寧可信其有之想法，才將系爭房地
    借名登記在被上訴人名下云云，自非可採。
　⒋上訴人另以鳳林路房地出租之事，業經黃○佳證述：原本是要
    自住，因為我們兩個小孩還沒有打算在高雄居住，父親決定
    要出租，叫我刊登，我們沒有時間，怕有人想要出租，無法
    接洽，就留母親電話。租金前幾年是父親收的，後面幾年是
    母親收。因為母親覺得為何是父親收租金，不公平，跟父親
    吵鬧，叫父親改成由母親收房租，母親要求父親跟房客說，
    父親不想要有爭執，就告知房客轉匯入母親戶頭等語（原審
    卷第80至82頁），據而主張鳳林路房地出租、如何收租均由
    上訴人負責，上訴人係有管理、使用、處分權限之人云云，
    惟依黃○佳另證述：第二、三間，父親覺得大家都是一家人
    ，不需要分你我等語（原審卷第81頁），益證上訴人對於兩
    造名下財產不分彼此確有認知，自不因鳳林路房地係由上訴
    人決定出租、收取租金、嗣改由被上訴人收租等情而有不同
    之認知，是黃○佳此部分所述，不足為上訴人有利之認定。
　⒌況依黃○佳證述：起爭執時，母親會說她沒有錢，父親會說房
    子都是你的名字，你為什麼還要爭執你要什麼東西等語（原
    審卷第80頁），可見兩造發生爭執而被上訴人向上訴人抱怨
    無積蓄時，上訴人會以系爭房地均登記在被上訴人名下而為
    回應，自難認系爭房地實質上為上訴人所有而借名登記在被
    上訴人名下。至上訴人雖稱縱認被上訴人同為系爭房地之所
    有權人，其亦為實質所有權人之一（本院卷第17頁），
　　然辦理所有權登記之原因多端，不能因被上訴人登記為系爭
    房地所有權人，即認兩造間有借名登記關係存在。
  ⒍綜上，上訴人所舉證據無法證明兩造間就系爭房地有借名登
    記關係，從而上訴人主張終止系爭借名登記契約，並依民法
    第179條規定，請求被上訴人將系爭房地所有權移轉登記予
    上訴人，核屬無據。
　㈡兩造間就系爭房地有無成立贈與契約？上訴人主張撤銷贈與
    ，請求被上訴人移轉系爭房地所有權登記，是否有據？　
　  按贈與係指因當事人一方以自己之財產為無償給與於他方之
    意思表示，經他方允受而生效力之契約，民法第406 條規定
    甚明，是以必須當事人一方有以財產為無償給與他方之要約
    ，經他方承諾者，始足當之，即當事人雙方就贈與契約內容
    意思表示合致者，贈與契約始克成立。上訴人雖備位主張：
    兩造就系爭房地成立贈與契約，被上訴人時常辱罵上訴人，
    更於110年4月1日因財產爭執抓傷上訴人，上訴人已依民法
    第416條第1項第1款規定撤銷贈與系爭房地之意思表示等語
    ，並提出瑞生醫院受理家庭暴力事件驗傷診斷證明書為證（
    原審卷第43至44頁）。惟查借名登記關係及贈與關係為不同
    之法律關係，並非兩造間就系爭房地未成立借名登記契約，
    即當然成立贈與契約，且上訴人於起訴時係主張系爭房地借
    名登記在被上訴人名下，嗣於原審審理中取得驗傷診斷書後
    ，始提出被上訴人名下系爭房地為其所贈與之備位主張，上
    訴人未能證明其與被上訴人間就系爭房地移轉登記有贈與之
    合意，自無上訴人所稱兩造間成立贈與契約之可言。從而上
    訴人主張撤銷贈與契約，並依民法第179條規定，請求被上
    訴人將系爭房地所有權移轉登記予上訴人，亦屬無據。
六、綜上所述，上訴人未能舉證證明兩造間就系爭房地成立借名
    契約、贈與契約，上訴人先位主張終止借名登記契約，備位
    主張撤銷贈與契約，並依民法第179條規定請求被上訴人應
    將系爭房地所有權移轉登記予上訴人，即非正當，應予駁回
    。原審為上訴人敗訴之判決，並無不合。上訴意旨指摘原判
    決不當，求予廢棄改判，為無理由，應駁回上訴。本件事證
    已明，兩造其餘攻擊防禦方法及所用證據，均不足以影響本
    判決結果，爰不逐一論列，附此敘明。
七、據上論結，本件上訴為無理由，判決如主文。
中　　華　　民　　國　　111 　年　　8 　　月　　17　　日
                            民事第一庭   
                                審判長法  官  甯  馨
                                      法  官  何悅芳
                                      法  官  徐文祥
以上正本證明與原本無異。
如對本判決上訴，須於判決送達後20日內向本院提出上訴狀，其
未表明上訴理由者，應於上訴後20日內向本院提出上訴理由書（
均須按他造當事人之人數附繕本）。上訴時應提出委任律師或具
有律師資格之人之委任狀，並依附註條文規定辦理。如委任律師
提起上訴者，應一併繳納上訴審裁判費。
中　　華　　民　　國　　111 　年　　8 　　月　　17　　日
                                      書記官  蔡妮庭
附註：
民事訴訟法第466條之1：
對於第二審判決上訴，上訴人應委任律師為訴訟代理人，但上訴
人或其法定代理人具有律師資格者，不在此限。
上訴人之配偶、三親等內之血親、二親等內之姻親，或上訴人為
法人、中央或地方機關時，其所屬專任人員具有律師資格並經法
院認適當者，亦得為第三審訴訟代理人。
第1項但書及第2項情形，應於提起上訴或委任時釋明之。